【裁判字號】    97,台上,3512
【裁判日期】    970725
【裁判案由】    偽造文書
【裁判全文】
最高法院刑事判決            九十七年度台上字第三五一二號
上  訴  人  甲○○
選任辯護人  何永福律師
上列上訴人因偽造文書案件，不服台灣高等法院台南分院中華民
國九十六年六月十四日第二審更審判決（九十六年度重上更(七)字
第一二七號，起訴案號：台灣台南地方法院檢察署八十四年度偵
字第一二五四五號），提起上訴，本院判決如下：
    主  文
原判決撤銷，發回台灣高等法院台南分院。
    理  由
本件原判決認定：上訴人甲○○於民國七十八年六月三十日，在
台南市○○路二九九巷二十六弄七號經營代書事務所，明知劉振
興（業經判處有期徒刑二年，減為有期徒刑一年確定）所持有劉
世鴻（劉振興父親）身分證、印鑑章及台南縣永康市○○段建號
二四二七號、地號八三○六－五號房、地，暨同段七六○一地號
土地等所有權狀正本，係竊取而來，竟與劉振興共同基於偽造文
書之犯意聯絡，偽造贈與所有權移轉契約三紙，並盜用劉世鴻印
章於契約書，辦理前開土地贈與劉振興事宜，使承辦主管業務即
台南縣永康地政事務所承辦人員為不實登載，足生損害於該地政
機關，及對地籍管理正確性及劉世鴻權利。嗣於贈與手續登記完
畢，劉振興取得土地所有權狀後，劉振興即以該房、地，向甲○
○辦理抵押借款，旋於七十九年一月及七十九年七月間，再將上
開二筆土地及地上建物（建號二四二七號）移轉登記予甲○○等
情。因而撤銷第一審之科刑判決，改判仍論上訴人甲○○以共同
行使偽造私文書，足以生損害於公眾及他人罪，處有期徒刑貳年
肆月，減為有期徒刑壹年貳月。固非無見。
惟按：（一）有罪判決之事實認定，為適用法令之準據，法院應
將與論罪科刑有關之事項，翔實記載，然後於理由內逐一說明其
憑以認定之證據，並使事實認定與理由說明，互相適合，方為合
法。倘事實認定與理由之說明，不相一致，或事實、理由欄內之
記載，前後齟齬，按諸刑事訴訟法第三百七十九條第十四款後段
規定，均屬判決理由矛盾之當然違背法令。原判決事實記載：「
上訴人共同基於犯意聯絡，偽造贈與所有權移轉契約三紙，盜用
劉世鴻印章蓋於契約書，辦理前開土地贈與劉振興事宜，使承辦
主管業務永康地政事務所承辦人員為不實登載，足生損害於該地
政機關，對地籍管理正確性及劉世鴻權利。嗣於贈與手續登記完
畢，劉振興取得土地所有權狀後，劉振興即以該房、地，向甲○
○辦理抵押借款」等情，僅認定劉世鴻贈與劉振興部分，上訴人
有偽造文書之犯行。惟於理由則說明：「劉振興將上開七六○一
號、八三○六之五號土地，與其地上二四二七號房屋（即國光五
街六十三巷四號房屋），以贈與為原因，移轉登記至劉振興名下
，顯係偽造文書，劉振興再移轉登記予甲○○，當然亦屬犯罪行
為。又系爭台南縣永康市○○段七六○一、八三○六之五號土地
及該地上二四二七號房屋，移轉登記予甲○○，係屬偽造文書」
，「本件係被告甲○○一手策劃，並利用劉振興向其借錢機會，
而偽辦系爭不動產贈與及買賣，以達其盜產目的。」等旨（原判
決第三頁第一至八行、第四頁第十八至二十行），認定上訴人除
劉世鴻贈與劉振興部分，成立偽造文書罪責外，嗣劉振興再以買
賣為原因，移轉登記予甲○○部分，亦同係成立偽造文書之犯行
，致原判決事實之認定與理由之說明，齟齬不一，自有判決理由
矛盾之違誤。（二）有罪判決書，對於被告有利之證據不採納者
，應說明其理由，為刑事訴訟法第三百十條第二款所明定，故有
罪判決書對於被告有利之證據，如不加以採納，必須說明其不予
採納之理由，否則即難謂無判決不備理由之違法。原判決雖說明
：「倘劉振興確將上開系爭不動產賣予甲○○，何以八三○六之
五號土地及其上二四二七號房屋，被告甲○○迄今均無法提出買
賣契約書？又倘被告甲○○果有買受上開數宗不動產，而該不動
產價值在數千萬元以上，則被告甲○○何以不能提出有支付數千
萬元價款證明？且買賣不動產依慣例，應有買賣契約書，何以被
告甲○○始終無法提出買賣契約書？且其又於登記後仍繼續收取
利息？」等旨（原判決第三頁第十六至二十二行）。惟上訴人九
十六年五月十日刑事辯護意旨狀主張：劉振興於八十一年間，曾
向上訴人表示其家人有意買回上開房、地之事，而經其錄音，有
錄音帶可憑，至劉振興雖否認該錄音內容之真實性，惟該錄音帶
之聲紋經送法務部調查局鑑定後，認與劉振興之聲音相同，足證
劉振興曾獲劉世鴻之同意，辦理贈與之登記，否則何須買回該房
、地等情，並有劉振興與上訴人交談之錄音譯文及法務部調查局
八十三年二月二日（八三）陸(三)字第八三○○三五八號鑑定通知
書在卷可按（見原審卷第一一九頁、八十三年度偵字第六一一七
號卷第三十七至四十頁），原判決就上訴人所提出之證據，究竟
如何不足採取，未說明其取捨之心證理由，遽行判決，亦有判決
理由不備之違法。（三）客觀上為法院認定事實及適用法律之基
礎之證據雖已調查，而其內容未明瞭者，即與未經調查無異，如
遽行判決，仍屬應於審判期日調查之證據而未予調查。原判決雖
認定：台南縣永康市○○段八三○九號地上建號二四二四及同段
八三○六之五地上建號二四二七號（即門牌台南縣永康市○○街
六十三巷四號）之房屋公證租賃契約書，係屬偽造等情（原判決
第五頁第一至十二行）。然上訴人與劉振興間之上開房屋租賃契
約書乃委託陳啟舜律師事務所之職員謝賞賜辦理，當日上訴人與
劉振興皆親至其事務所各交付印鑑證明委託辦理公證等情，已據
證人謝賞賜於檢察官偵查時結證在卷，並有上開租賃契約書影本
二紙在卷可憑（見八十一年度偵字第一三九六０號卷第三十三頁
、八十三年度偵字第六一一七號卷第一二一至一二四頁）。其實
情為何，既關係上訴人是否有該部分犯行，自有詳加調查，釐清
真相之必要，原判決就謝賞賜所述，如何不足採信，未予說明，
遽行判決，亦有證據之調查未盡及判決理由不備之違法。上訴意
旨執以指摘，為有理由，應認原判決仍有撤銷發回之原因。
據上論結，應依刑事訴訟法第三百九十七條、第四百零一條，判
決如主文。
中    華    民    國  九十七  年    七    月  二十五  日
                      最高法院刑事第三庭
                          審判長法官  林  增  福
                                法官  張  清  埤
                                法官  陳  世  雄
                                法官  蔡  國  在
                                法官  邱  同  印
      本件正本證明與原本無異
                                      書  記  官
中    華    民    國  九十七  年    七    月  三十一  日
                                                      Ｅ


司法院資訊處製作；財團法人民間司法改革基金會備份。
